【裁判字號】    98,聲,75
【裁判日期】    980902
【裁判案由】    聲請更正判決
【裁判全文】
臺灣高等法院臺中分院民事裁定  98年度聲字第75號
聲  請  人
即被上訴人  丙○○
            甲○○
                      西區○○.
相  對  人
即 上訴 人  戊○○
            己○○
            丁○○
            乙○○
上列當事人間請求確認信託無效暨繼承回復請求權等事件，聲請
人對於民國九十八年四月二十二日本院所為裁定（九十七年度重
家上字第五號），聲請更正，本院裁定如下：
    主  文
聲請駁回。
聲請訴訟費用由聲請人連帶負擔。
    理  由
一、本件聲請意旨略以：
    (一)兩造間請求確認信託無效暨繼承回復請求權等事件，業經
      鈞院更正判決主文第一項為「原判決關於確認被繼承人陳
      羅日仔所遺如附表所示不動產所辦理之信託登記（編號一
      為民國九十五年五月二十五日，其餘均更正為同年六月二
      日）在超過萬分之三二二０之權利範圍部分無效及命上訴
      人乙○○應將該超過部分之信託登記予以塗銷暨訴訟費用
      （確定部分除外）之裁判均廢棄」在案。
    (二)依前揭更正判決主文所示，上開附表所示不動產在萬分之
      三二二０之權利範圍部分，自應登記為聲請人所公同共有
      。然該不動產所屬管轄地政機關，則認為前開附表所示不
      動產在萬分之三二二０之權利範圍部分，應由陳羅日仔之
      繼承人即聲請人與相對人乙○○公同共有，並登記為伊等
      三人所公同共有，顯有誤會。
    (三)為免登記機關誤解，爰依法聲請將該更正之判決主文第一
      項，再予以更正為「原判決關於確認被繼承人陳羅日仔所
      遺如附表所示不動產所辦理之信託登記（編號一為民國九
      十五年五月二十五日，其餘均更正為同年六月二日）在超
      過萬分之三二二０之權利範圍部分無效及命上訴人乙○○
      應將該超過部分之信託登記予以塗銷暨訴訟費用（確定部
      分除外）之裁判均廢棄。上開萬分之三二二０之權利範圍
      部分，應由被上訴人丙○○及甲○○公同共有」，俾符合
      聲請人提起本訴之請求等語。
二、按判決如有誤寫、誤算或其他類此之顯然錯誤者，法院得依
    聲請或依職權以裁定更正；其正本與原本不符者，亦同。民
    事訴訟法第二百三十二條第一項定有明文。所謂顯然錯誤，
    乃指判決中所表示者與法院本來之意思顯然不符者而言。又
    所謂表示與意思不符，應包括法院所「無」之意思，而於判
    決中誤為表示，或法院所「有」之意思，而於判決中漏未表
    示或表示錯誤等情形在內；又如理由中現出之意思，漏未表
    示於主文；或主文中已有表示，而於理由中並未現出者，亦
    可更正。易言之，包括判決所記之事實與理由有相矛盾之處
    ，凡足生與法院真意相左之結果者，均得依上開法條更正之
    。此於裁定亦有準用，觀諸同法第二百三十九條之規定即明
    。經查：
    (一)兩造間前述訴訟，原審判決「確認被繼承人陳羅日仔所遺
      ，如附表所示之不動產，於民國九十五年五月二十五日所
      辦理之信託登記無效。被告乙○○應將被繼承人陳羅日仔
      所遺，如附表所示之不動產，於民國九十五年五月二十五
      日所辦理之信託登記予以塗銷」，並將聲請人其餘之訴駁
      回，相對人對於原審判決於其不利部分，聲明上訴，經本
      院於民國九十八年三月三十一日判決「原判決關於確認被
      繼承人陳羅日仔所遺如附表所示不動產所辦理之信託登記
      （編號一為民國九十五年五月二十五日，其餘均更正為同
      年六月二日）在超過萬分之一六一０之權利範圍部分無效
      及命上訴人乙○○應將該超過部分之信託登記予以塗銷暨
      訴訟費用（確定部分除外）之裁判均廢棄。上開廢棄部分
      ，被上訴人在第一審之訴駁回。其餘上訴駁回」。嗣本院
      依聲請人之聲請，於九十八年四月二十二日將本院上列判
      決主文第一項、事實及理由欄得心證之理由第(五)(六)項關於
      「萬分之一六一０」之記載，均更正為「萬分之三二二０
      」，有本院九十七年度重家上字第五號民事判決及裁定可
      稽。
    (二)本院九十七年度重家上字第五號民事判決及上列更正裁定
      ，均認如附表所示之不動產乃屬被繼承人陳羅日仔之遺產
      ，而聲請人認系爭遺囑信託乃意在剝奪其繼承陳羅日仔所
      遺系爭不動產之權利，因而訴請確認系爭遺囑信託無效，
      惟經本院審結後，認為系爭遺囑信託僅於侵害聲請人就如
      附表所示不動產之特留分部分無效，故依聲請人受侵害之
      特留分與系爭不動產之價值比例核算，認如附表所示不動
      產之權利範圍在萬分之三二二０部分，係屬侵害聲請人之
      特留分，故該部分之遺囑信託應為無效，即認如附表所示
      之不動產，在該萬分之三二二０之權利範圍內，係屬侵害
      聲請人就系爭不動產之特留分而應屬聲請人公同共有，而
      非聲請人與乙○○所公同共有。該裁判之範圍，並未逾越
      聲請人聲明之範圍，且未與聲請人之聲明有不相符之處，
      更與本院原來之意思相符，自無誤寫、誤算或其他類此之
      顯然錯誤情形，則聲請人聲請本院將前開更正主文，再予
      以更正為「原判決關於確認被繼承人陳羅日仔所遺如附表
      所示不動產所辦理之信託登記（編號一為民國九十五年五
      月二十五日，其餘均更正為同年六月二日）在超過萬分之
      三二二０之權利範圍部分無效及命上訴人乙○○應將該超
      過部分之信託登記予以塗銷暨訴訟費用（確定部分除外）
      之裁判均廢棄。上開萬分之三二二０之權利範圍部分，應
      由被上訴人丙○○及甲○○公同共有」，自有未合，應予
      駁回。
三、據上論結，本件聲請為無理由。依民事訴訟法第九十五條、
    第八十五條第二項，裁定如主文。
中    華    民    國    98    年    9     月    2     日
                民事第四庭    審判長法  官  陳蘇宗
                                    法  官  張浴美
                                    法  官  李寶堂
以上正本係照原本作成。
如不服本裁定應於裁定送達後10日內向本院提出抗告理由狀（須
按他造人數附具繕本），並繳納抗告裁判費新台幣1,000元。
                                    書記官  林振甫
中    華    民    國    98    年    9     月    3     日
                                                      Ｍ
附表
┌──┬───────────┬────────┬────┐
│編號│地號（彰化縣）        │面積（平方公尺）│權利範圍│
├──┼───────────┼────────┼────┤
│ 1  │員林鎮○○段7地號     │303             │全部    │
├──┼───────────┼────────┼────┤
│ 2  │埔心鄉○○○段808地號 │1,671.66        │全部    │
├──┼───────────┼────────┼────┤
│ 3  │埔心鄉○○○段809地號 │77.03           │全部    │
├──┼───────────┼────────┼────┤
│ 4  │埔心鄉○○○段810地號 │470.99          │全部    │
├──┼───────────┼────────┼────┤
│ 5  │埔心鄉○○○段853地號 │1,446.61        │全部    │
├──┼───────────┼────────┼────┤
│ 6  │埔心鄉○○○段854地號 │1,213.65        │全部    │
├──┼───────────┼────────┼────┤
│ 7  │埔心鄉○○○段861地號 │1,114.11        │全部    │
├──┼───────────┼────────┼────┤
│ 8  │埔心鄉○○○段862地號 │1,681.68        │全部    │
└──┴───────────┴────────┴────┘


司法院資訊處製作；財團法人民間司法改革基金會備份。
